臺灣高等法院臺中分院民事判決　　　　　 94年度上字第130號
　　上　訴　人　有口皆杯股份有限公司
　　法定代理人　戊○○
　　訴訟代理人　陳傳中　律師
　　複　代理人　何崇民　律師
　　　　　　　　江銘栗　律師
　　被　上訴人　子○○
　　　　　　　　壬○○
　　　　　　　　辛○○
　　　　　　　　癸○○
　　　　　　　　己○○
　　　　　　　　丙○○
　　　　　　　　庚○○
　　　　　　　　乙○○
　　　　　　　　甲○○
　　上九人共同
　　訴訟代理人　洪主雯　律師
　　被　上訴人　丁○○
上列當事人間請求給付管銷費用等事件，上訴人對於民國94年1
月31日臺灣臺中地方法院93年度訴字第1552號第一審判決提起上
訴，本院於94年10月11日言詞辯論終結，茲判決如下：
    主      文
上訴駁回。
第二審訴訟費用由上訴人負擔。
    事      實
一、上訴人聲明求為判決：(一)原判決廢棄。(二)上開廢棄部分，被
    上訴人在第一審之訴駁回。(三)第一審及第二審費用由被上訴
    人負擔。其陳述除與原判決記載相同者，予以引用外，另補
    稱：
  (一)原審訴訟管轄，顯有不當：兩造一為法人，一為商人，因商
    業營利目的，簽訂加盟合約，成立營業加盟關係，是依民事
    訴訟法第28條第 2項但書規定，應排除該條項本文之適用，
    原審即應依同法第24條及28條第 1項規定，裁定移轉由桃園
    地方法院管轄，始為適法。原審法院不顧上訴人一再聲請，
    執意不為移轉管轄之裁定，且憑空認定兩造合意由桃園地方
    法院管轄顯失公平云云，誠屬心證之濫用，難昭公信。
  (二)系爭契約是否為定型化契約？系爭契約所載各條款雖為上訴
    人一方預先擬定，但於實際簽訂契約時，業經雙方逐一商議
    而成立，且被上訴人亦有磋商、變更之餘地（如第一條第三
    款「特約加盟店址」添加部分、第六條「加盟者支付金額明
    細」修改部分），是系爭契約應與雙方互相意思表示一致而
    成立之契約無殊，自非定型化契約，此亦為原審所是認。然
    原審竟憑子虛烏有之「系爭契約前言」及所謂系爭第17條第
    3 項規定，認定系爭契約為定型化契約，令人費解。再者，
    系爭契約既已載明「本契約由雙方充分討論後，簽名」乙語
    ，並經兩造用印、簽名確認，足證系爭契約各條款，均已經
    雙方討論、磋商，更無疑義。況系爭契約雖約定：「甲方為
    雙方營運之利益考量，得保留契約書修改之權利」乙語，然
    僅約定「得保留」，卻未特別約定予以保留，足證上訴人事
    實上並未行使修改契約保留權。換言之，修改契約之權利，
    既未保留，則上訴人自無所謂契約修改權可言。惟原審竟將
    「契約修改權之保留權」，誤為即係「契約修改權」，迺誤
    認上訴人可「片面的、任意的」修改契約條款而課予被上訴
    人義務，進而誤認被上訴人對契約條款毫無磋商變更之餘地
    ，並據以認定系爭契約為定型化契約，其認事用法，自均有
    違誤。
  (三)上訴人於93年 5月19日委託大千法律事務所發函通知其全省
    各加盟業者，補述、重申各加盟業者營運注意事項及合約書
    之規範：「1.店家未依實際賣價或杯種價格申報營業額（低
    價杯裝填高價品販售，低（短）報杯數或以非上訴人提供之
    杯子販售。）2.未依標準作業處理營業結算金者。3.將上訴
    人之原物料、器具及配方提供他人者。4.經消費者投訴違規
    營業且經查屬實者。5.合約未滿期而提前要求要求終止合約
    者。6.店內營業人員未取得證書而擅自營業者。7.未經上訴
    人書面同意，而以上訴人名義刻印或對外執行業務者。」惟
    查前開補述與重申，分別與系爭契約第10條第6款（第5款）
    、第16款（及附件一）、第14款（及第13條第1款）、第4款
    （及第 11款）、第2款、第8款（及第9款）規定相符，並無
    單方增列原合約所無之事項。
  (四)上訴人並未依系爭契約第15條規定行使保留修改契約之權利
    ，並無片面、單方修改契約之權利，已如前述。況第16條第
    3 項尚且特約「本合約未約定之特別事項經甲乙雙方以書面
    方式另行訂定之」，明定其他未特約事項，均應經雙方以書
    面另訂之，始生效力，且參照民法第 153條規定，足證上訴
    人於93年 5月19日所為通知，顯無修改契約之效力，亦無可
    能使被上訴人增加不合理之賠償責任。退萬步言之，縱約定
    ：「倘有嚴重違反加盟業者營運注意事項且經被告公司開立
    舉發單（紅單）時，1.上訴人得逕自終止與店家之契約。2.
    上訴人不退還保證金與抵押金。3.違規之店家需賠償上訴人
     120萬元。4.上訴人將保留法律追訴權。」不僅以「嚴重違
    反」為要件，且其中第１、２、４項，與系爭契約相關規定
    相符，且對一造違約行為約定終止權、損害賠償或表明保留
    法律追訴權云云，衡情亦未溢出法律規定之範圍，且目的在
    敦促他方依債之本旨履行合約，顯非專以損害他人為目的，
    自無所謂權利濫用、違反誠信可言。是上訴人93年 5月19日
    函，並無單方增加被上訴人約所無之事項，也無修改契約之
    效力，或增加不合理之賠償責任，且無權利濫用、違反誠信
    原則之情形，被上訴人不得據此終止契約。
  (五)縱設上訴人應返還營業保證金，然被上訴人加盟上訴人公司
    共同經營事業，上訴人須負責添購各項營業機件，並須負責
    規劃、設置營業場所之裝潢與佈置，亦須負責相關水電工程
    ，且須僱用專人負責後續之商品行銷及推廣。諸此各項相關
    營業投資，只容上訴人於契約預定的存續期間，按月分期自
    被上訴人每月營收淨利中攤派取回（被上訴人所繳納之營業
    保證金，主要即在擔保此投資之收回，系爭契約第7條第6、
    7 款參照）。是若於契約預定期間屆滿前因故終止，各該投
    資勢必將無法回收，若竟不許上訴人分期按月攤還，無異係
    責由無過失之共同投資人一方（即上訴人）單獨承擔契約期
    前終止之不利益。為免造成前開不公平，系爭契約第7條第3
    款始約定得由收受營業保證金之一方於契約預定之存續期間
    內分期攤還，以示公平。被上訴人指稱該規定對加盟者不公
    平云云，自無足採。
  (六)又按「乙方應確實履行本連鎖方式的營運方式，同時也有義
    務維持公司產品的劃一性，防止不良品質。」「為維持『有
    口皆杯』之品牌形象，應使用甲方特別設計之包裝及目錄、
    表格之樣式等。」「應使用甲方特別開發之商品以及甲方指
    定之原物料或配方，並僅能就甲方所指定之商品加以銷售。
    」依系爭契約第10條第 4、5、6款規定，上訴人即有權開立
    違規舉發單（系爭契約附件五參照）。經開立違約舉發單時
    ，甲方得不待催告，經自終止契約。查被上訴人於 5月中、
    下旬，經上訴人所屬稽查人員察知，均有未按照契約規定營
    業之事實，業經上訴人於93年12月21日所提答辯(五)之狀附件
    一及附件二（明細表、照片、收據、舉發單）所載，且有各
    稽查人員（ C.K CHENG、陳蘭英、施良朝、蔡秋龍）足資傳
    證，委無疑義。參以被上訴人歷來使用原物料比例，明顯高
    於一般之百分之35，足證被上訴人偷杯、盜賣原物料情形嚴
    重。詎料，被上訴人遭查稽後，為脫免契約責任，反指稱上
    訴人於93年 5月19日補述、重申各加盟業者營運注意事項及
    合約書規範之行為，係違反誠信、損及雙方信賴關係云云，
    自難憑採。是被上訴人之違約情事，至臻明確，上訴人迺不
    得不向被上訴人重申、補述各加盟業者營運注意事項及合約
    書之規範，衡情為正當權利之行使，反之，被上訴人違約在
    先，竟反指上訴人違反誠信、損及雙方信賴關係云云，自非
    有理由。原審未察，顯有未洽。
二、被上訴人（除丁○○外）聲明求為判決：(一)上訴駁回。(二)第
    一、二審訴訟費用由上訴人負擔。其陳述除與原判決記載相
    同者，予以引用外，另補稱：
  (一)被上訴人等分別於92年間與上訴人公司簽訂加盟契約，成為
    上訴人公司之特約加盟連鎖店，雙方約定一切權利義務均應
    依循特約加盟合約書，而被上訴人於訂約時，甲○○、庚○
    ○、癸○○、己○○、辛○○等人均已依約各交付營業保證
    金35萬元予上訴人，乙○○、丁○○、子○○、丙○○、壬
    ○○等人僅各交付營業保證金10萬元，不足額部分則以如原
    判決附表所示之不動產設定抵押權予上訴人。
  (二)詎上訴人公司竟於93年 5月19日竟委託大千律師事務所發函
    其全省各加盟業者，就加盟業者營運注意事項及合約書規範
    內容予以重申，雖名為「重申」，然實際上已是片面變更並
    增加被上訴人等原契約所無之主要契約義務：如律師函「說
    明二」下載明「以下所述之事項亦屬違反『加盟業者營運注
    意事項』」等語，並於其後詳列七點，自文意觀之，應係就
    原定型化加盟合約書第10條「營運注意事項」予以規範，惟
    第10條所規範者即加盟業者之義務，該條已明文「乙方（即
    加盟業者）營運特約加盟店時，需遵守下列約束事項。有下
    列情形之一者，甲方（即有口皆杯公司）得開立違規舉發單
    」等語，易言之，雙方於訂立契約時已約定各加盟業者如有
    違反契約第10條所定「營運注意事項」時，有口皆杯公司依
    約享有開立違規建議改善單（黃單）及違規舉發單（紅單）
    之權利，並進而產生罰鍰3000元及逕行終止契約之效果，對
    加盟業者權益之影響可謂甚鉅，是上訴人公司於契約訂定後
    再以律師函片面增加被上訴人應負擔之義務，其挾經濟優勢
    地位恣意變更契約內容，已違反誠信原則至明。
  (三)依上開律師函「說明一」下雖詳載加盟業者營運注意事項且
    經公司開立舉發單（紅單）時，公司可得行使之相關權利，
    然兩造締約時之定型化契約第10條第18款僅約定「開立違規
    舉發單（紅單）時，甲方得不待催告、逕自終止契約」，載
    明各加盟業者若有違約情事，有口皆杯公司於開立紅單後可
    行使之權利即「得逕行終止契約」，惟上訴人公司嗣竟以律
    師函增加被上訴人等應負之賠償責任，包括「公司不退還保
    證金及抵押金」、「違規之店家需賠償本公司 120萬元整」
    等顯不相當之賠償義務，不僅違反平等互惠原則，亦使雙方
    信賴基礎喪失殆盡。
  (四)承上，被上訴人等因上訴人公司恣意變更契約條款，增加不
    合理之賠償責任，深感與上訴人公司之信賴關係已蕩然無存
    ，故於93年6月2日委請律師發函終止兩造間之加盟契約，並
    已於93年 6月15日送達於上訴人公司。則上訴人公司依兩造
    間加盟契約規定，自應將營業保證金、貨物抵押款及承租營
    業點押金返還被上訴人，並將抵押權設定登記塗銷。又上訴
    人公司依前揭加盟契約第8條第5項「乙方（即加盟者）需依
    甲方（有口皆杯公司）規定營業，則甲方於每月10日支付乙
    方前一月營業淨利百分之50及該月正常營運由營業額提撥之
    管銷費用」之約定，就被上訴人等五月份之管銷費用，應於
    6月10日支付，另雙方合意每月清潔費及電話費共450元，與
    每月管銷費用一併支付。查上訴人公司至今仍未支付被上訴
    人甲○○、乙○○、己○○、丙○○、壬○○、子○○、癸
    ○○等7人5月份之管銷費用、清潔費及電話費，此有被上訴
    人等七人之存摺影本在卷可稽。被上訴人已於93年 6月15日
    終止雙方間加盟契約，並於起訴狀中表明上訴人公司就93年
     5月份管銷費用已給付遲延，並再次表示終止契約之意思表
    示，是兩造契約已合法終止，上訴人公司自應將保證金等返
    還予被上訴人。
  (五)另「第24條之合意管轄，如當事人之一造為法人或商人，依
    其預定用於同類契約之條款而成立，按其情形顯失公平者，
    他造於為本案之言詞辯論前，得聲請移送於其管轄法院」。
    民事訴訟法第28條第 2項本文訂有明文。本件被上訴人等人
    於「締結契約」時確係以非商人之身份與上訴人訂立加盟契
    約，而相較於上訴人公司，被上訴人自屬經濟上弱勢之當事
    人，對於上訴人所提出預定用於同類契約之合意管轄條款確
    無磋商變更之餘地，又被上訴人等人均係於其所在地履行債
    務（詳參起訴狀），則依民事訴訟法第12條規定，自得以原
    審法院為本件管轄法院。況觀諸訴之聲明第二點可知，被上
    訴人乙○○等人為擔保上訴人之保證金債權，乃以自己或第
    三人所有之座落於台中縣市之土地及建物設定抵押權予上訴
    人公司，則依民事訴訟法第11條規定，自得以原審法院為本
    件管轄法院。是兩造間契約所約定之合意管轄條款對被上訴
    人等顯失公平，而原審法院依法乃為得管轄法院，是原審之
    管轄並無不當。況上訴人於原審聲請移送於桃園地方法院，
    經原審法院審酌後業已駁回其聲請，依民事訴訟法第28條第
    3 項規定不得聲明不服，今仍執陳辭辯稱兩造同為商人應適
    用民事訴訟法第28條第 2項擔書規定等語，顯與「兩造於訂
    立契約時，一造為法人，一造為非法人、商人」之事實不符
    ，其主張顯無理由。
  (六)依消費者保護法第2條第7款規定：「定型化契約：指企業經
    營者為與不特定多數人訂立契約之用而單方預先擬定之契約
    條款」。又依民法第247條之1規定係指「依照當事人一方預
    定用於同類契約之條款而訂定之契約」，是以觀之加盟契約
    為上訴人公司為與不特定多數人訂立契約之用而預先擬定應
    為定型化契約無誤。
  (七)上訴人片面變更並增加被上訴人等原契約所無之主要契約義
    務。依上訴人之律師函第二點中表示：「以下所述事項亦屬
    違反加盟業者營運注意事項」，其中(一)(五)均非雙方所簽加盟
    契約書之約定，是上訴人恣行以律師函追加被上訴人之契約
    上義務至明。上訴人復以律師函第一點表示違約之法律效果
    ，包括「逕行終止契約，不退還保證金及抵押金、須賠償12
    0 萬元」，然綜觀雙方間加盟契約就違反營運注意事項之法
    律效果，僅約定「得開立違規舉發單」、「得終止契約」等
    法律效果，然竟恣行以律師函免除其終止契約後之退還保證
    金及抵押金之義務，尚增加被上訴人應給付懲罰性違約金之
    義務，其片面約定不僅違反平等互惠原則，亦使雙方信賴基
    礎喪失殆盡。被上訴人乃於93年 6月15日終止雙方間加盟契
    約，並於起訴狀中再次表示終止契約之意思表示，是兩造契
    約已合法終止，被上訴人依加盟契約約定，自得請求上訴人
    將營業保證金分別返還與被上訴人，並將如原審判決附表所
    示之抵押權設定登記予以塗銷。
三、被上訴人丁○○屢經通知未到庭，也未據其以書面或言詞作
    何聲明及陳述。
    理    由
一、被上訴人丁○○經合法通知，未於最後言詞辯論期日到場，
    核無民事訴訟法第 386條各款所列情形之一，爰依上訴人之
    聲請，由其一造辯論而為判決。又第一審判決除違背專屬管
    轄之規定者外，第二審法院不得以第一審法院無管轄權而廢
    棄之，為民事訴訟法第449條第1項所明定，是第一審法院管
    轄之欠缺，因第一審判決之宣示而補正，當事人在第二審自
    不得主張第一審法院無管轄權，第二審法院即無庸就第一審
    法院之有無管轄權予以調查（最高法院28年上字第1209號判
    例意旨參照）。本件上訴人曾向原審聲請移轉管轄，經原審
    以裁定駁回其聲請在案，上訴人仍質疑原審法院無管轄權，
    揆諸前揭說明，縱原審法院管轄之欠缺，亦因第一審判決之
    宣示而補正，上訴人應不得再為原審法院無管轄權之主張。
    均合先敘明。
二、被上訴人起訴主張：彼等分別於92年間與上訴人簽訂加盟契
    約，成為上訴人公司之特約加盟連鎖店，詎上訴人於93年 5
    月19日發函通知其全省各加盟業者，於該函說明一項下，就
    加盟業者嚴重違反加盟業者營運注意事項且經公司開立舉發
    單（紅單）時，公司得行使之權利部分增加「公司不退還保
    證金及抵押金」、「違規之店家需賠償上訴人公司 120萬元
    」之顯不相當之賠償義務。另於說明二項下就違反加盟業者
    營運注意事項部分增列七點，是上訴人於契約訂定後再片面
    增加被上訴人等應負擔之義務，恣意變更契約內容，顯然違
    反誠信原則。彼等遂於93年6月2日發函上訴人終止加盟契約
    ，並於同年月15日送達於上訴人。乃依加盟契約約定，請求
    上訴人應將營業保證金分別返還與彼等，並分別塗銷如原判
    決附表所示之抵押權設定登記等語。
三、上訴人則以：系爭加盟合約書第15條第1、3項分別規定「對
    於本連鎖制度之運作及雙方之權利義務，甲乙雙方均已充分
    瞭解」、「甲方為雙方營運之利益考量，得保留契約書修改
    之權利」，第16條第三項規定「本合約未約定之特別事項，
    經甲乙雙方以書面另行訂定之」，均足徵凡涉及加盟合約書
    以外之事項，應經契約雙方當事人另以書面訂定後，始生拘
    束雙方當事人之效力，是上訴人於93年 5月19日發函通知被
    上訴人，僅係上訴人單方所為意思表示，於被上訴人承諾前
    ，尚不生拘束雙方之效力，尚非逕行變更契約條款。再者，
    被上訴人無法定或約定事由即逕行以單方意思表示終止契約
    ，於法亦有未合等語，資為抗辯。
四、依兩造前揭主張及抗辯要旨，雙方就下列事實並不爭執：即
    被上訴人分別於92年間與上訴人簽訂加盟契約，成為上訴
    人之特約加盟連鎖店，販賣「有口皆杯」冷熱飲料。於訂約
    時，被上訴人須各支付營業保證金35萬元予上訴人。被上訴
    人甲○○、庚○○、癸○○、己○○、辛○○等人於訂約時
    均已依約各交付現金35萬元予上訴人，被上訴人乙○○、丁
    ○○、子○○、丙○○、壬○○等人於訂約時，則僅各交付
    現金10萬元予上訴人，不足額部分另以如原判決附表所示之
    不動產設定抵押權予上訴人。上訴人於93年 5月19日委託
    大千法律事務所發函通知其全省各加盟業者，為補述、重申
    與各加盟業者營運注意事項及合約書之規範，倘有嚴重違反
    加盟業者營運注意事項且經上訴人公司開立舉發單（紅單）
    時，上訴人之處理辦法為：1.上訴人得逕自終止與店家之契
    約。2.上訴人不退還保證金與抵押金。3.違規之店家需賠償
    上訴人 120萬元。4.上訴人將保留法律追訴權。上訴人於
    93年 5月19日委託大千法律事務所發函與其全省各加盟業者
    ，就亦屬違反「加盟業者營運注意事項」補充說明如下：1.
    店家未依實際賣價或杯種價格申報營業額（低價杯裝填高價
    品販售，低（短）報杯數或以非上訴人提供之杯子販售）。
    2.未依標準作業處理營業結算金者。3.將上訴人之原物料、
    器具及配方提供他人者。4.經消費者投訴違規營業且經查屬
    實者。5.合約未滿期而提前要求要求終止合約者。6.店內營
    業人員未取得證書而擅自營業者。7.未經上訴人書面同意，
    而以上訴人名義刻印或對外執行業務者。
五、而兩造所爭執者，為上訴人於93年 5月19日發函補述、重
    申與各加盟業者營運注意事項及違約之處罰是否違反誠信原
    則？系爭加盟契約約定營業保證金35萬元之退還方式是否
    違反民法第247條之1之規定而無效？爰就此審酌分析說明如
    下：
  (一)按消費者保護法之立法目的乃在於保護消費者之權益，促進
    國民消費生活安全，提昇國民消費生活品質。所謂「消費者
    」，係指以消費為目的，而為交易、使用商品或接受服務者
    而言，消費者與企業經營者間就商品或服務所發生之法律關
    係，稱之為「消費關係」，觀之該法第一條第一項、第二條
    第一款、第三款規定自明，是使用商品或接受服務者，將其
    購得之商品或服務再使用於營利之用途即非屬消費者，足見
    若非因消費關係所生之法律關係，自無適用消費者保護法之
    餘地。經查兩造間訂立之「有口皆杯特約加盟合約」，係被
    上訴人加入上訴人所經營之有口皆杯冷熱飲事業，由上訴人
    授權被上訴人使用上訴人之服務標章並依照上訴人之制度經
    營有口皆杯加盟店，被上訴人並非以消費為目的而為交易、
    使用商品或接受服務，被上訴人既非消費者保護法第二條第
    一項所稱之消費者，其因系爭加盟契約所生之法律關係自非
    屬消費關係，應無消費者保護法之適用。
  (二)按定型化契約即附合契約，依民法第247條之1規定係指「依
    照當事人一方預定用於同類契約之條款而訂立之契約」。故
    定型化契約若由當事人雙方互相就契約預定之條款逐一商議
    而成立，即與雙方當事人互相表示意思一致而成立之契約無
    殊，自非定型化契約。本件被上訴人與上訴人簽訂「有口皆
    杯特約加盟合約書」，該契約前言載有「茲為乙方欲加入甲
    方所經營之有口皆杯冷熱飲事業特約加盟店，雙方同意訂立
    左列條款，由甲方授權乙方使用甲方之服務標章並依照甲方
    之制度經營有口皆杯加盟店」，該契約第17條第三項亦約定
    「甲方為雙方營運之利益考量，得保留契約書修改之權利」
    觀之，該契約書面乃上訴人預先擬定之契約條款，被上訴人
    僅能依該條款訂立契約，否則，即受不締約之不利益。是系
    爭契約條款既為上訴人預定用於加盟契約，而被上訴人對該
    加盟契約條款亦無磋商變更之餘地，自應認其為定型化契約
    。
  (三)依兩造所訂加盟合約書約定，除合約未約定之特別事項須經
    雙方另以書面方式訂定外，上訴人為雙方營運利益考量，得
    保留契約書修改之權利。上訴人為其營運利益，即依該條約
    定，於93年 5月19日委託大千法律事務所發函通知全省各加
    盟業者，為補述，重申與各加盟業者營運注意事項及合約書
    之規範，倘有嚴重違反加盟業者營運注意事項且經上訴人公
    司開立舉發單（紅單）時，上訴人之處理辦法如下：1.上訴
    人得逕自終止與店家之契約。2.上訴人不退還保證金及抵押
    金。3.違規之店家須賠償上訴人一百二十萬元。4.上訴人將
    保留法律追訴權。下列事項亦屬違反「加盟業者營運注意事
    項：1.店家未依實際賣價或杯種價額申報營業額（低價杯裝
    填高價品販售，低（短）報杯數或以非上訴人公司提供之杯
    子販售）。2.未依標準作業處理營業結算金者。3.將上訴人
    之原物料、器具及配方提供他人者。4.經消費者投訴違規營
    業且經查屬實者。5.合約未滿期而提前要求終止合約者。6.
    店內營業人員未取得證書而擅自營業者。7.未經上訴人書面
    同意，而以上訴人名義刻印或對外執行業務者。按民法第14
    8條第1項規定，「權利之行使，不得以損害他人為主要目的
    」，同條第二項規定，「行使權利，履行義務，應依誠實及
    信用方法」，是上訴人單方增列原合約所無上訴人應遵守七
    點營運注意事項；對違反加盟業者營運注意事項並經上訴人
    開立紅色舉發單時，除原合約上訴人得逕行終止契約外，並
    增列上訴人不退保證金及抵押金，且加盟業者須賠償上訴人
    120 萬元。上訴人增列被上訴人注意義務，加重被上訴人賠
    償責任，免除其退還營業保證金及貨物抵押金責任，顯悖上
    揭權利濫用之禁止，有違民法第247條之1第一、二、四款規
    定，其情形顯失公平，該部分上訴人單方補述，修改契約權
    利之約定無效。
  (四)兩造所訂加盟合約，核其性質為繼續性契約。按契約是特定
    人間基於信賴關係而成立之特別結合關係，債務人除給付義
    務外，尚應依債之本旨履行基於誠實信用原則之附隨義務，
    期能滿足給付利益，以達契約目的。一般法律原則，認為於
    長期繼續性之法律關係，其須當事人之協力及信賴者，於具
    有重大事由時，均得隨時終止契約。系爭加盟契約，僅約定
    上訴人有終止權。而一般法定終止權，民法雖無明文規定，
    但如有給付遲延或給付不能時，應解釋為亦可發生終止權。
    本件被上訴人營業地點依約由上訴人指定，並由上訴人與房
    東訂立租賃契約，然於租期屆滿前上訴人先後與房東表示不
    再續租，末兩期租金即未予繳付，任由房東將被上訴人所繳
    押租金抵租。且自93年 6月後，上訴人即不再供貨。致使被
    上訴人無法繼續營運。上訴人甚而於93年 5月19日委託大千
    法律事務所發函給被上訴人，就加盟業者營運注意事項增列
    七點，對違反營運注意事項者，上訴人除得逕行終止契約外
    ，增列上訴人不退還保證金及抵押金，違規店家還須賠償上
    訴人 120萬元。該律師函雖名為重申，實則加列原合約所無
    之營運注意事項，對違規店家並加重其責任負擔。上訴人此
    舉顯為免除其退還保證金及抵押金責任，並加重被上訴人之
    賠償責任，顯不利於被上訴人。為防止契約自由之濫用及維
    護交易之公平，上訴人所為上揭情形顯失公平，依法自屬無
    效。上訴人依加盟合約第15條第三點約定，認其保留有契約
    書修改權利，恣意變更契約條款，增加被上訴人不合理之賠
    償責任，其違反誠信原則，致使兩造間之信賴基礎喪失殆盡
    。上訴人雖謂依系爭契約第16條第 3項特約「本合約未約定
    之特別事項經甲乙雙方以書面方式另行訂定之」，明定其他
    未特約事項，均應經雙方以書面另訂之，始生效力，足證上
    訴人於93年 5月19日所為通知，顯無修改契約之效力，亦無
    可能使被上訴人增加不合理之賠償責任云云。然上訴人既已
    不再為被上訴人續租營業地點，且不再提供原物料予被上訴
    人，豈能諉稱無修改契約之效力。是被上訴人以此有可歸責
    於上訴人之事由，於93年6月2日發函通知上訴人終止系爭加
    盟契約，上訴人亦於同年月15日接獲該終止契約函，自發生
    終止契約效力。
  (五)兩造間之加盟合約終止後，上訴人自應將營業保證金退還於
    被上訴人。依該加盟合約約定「營業保證金35萬元，於加盟
    契約期間內退約者，自契約終止日之次月至契約終止期滿月
    數按等比例逐月攤還，不足一個月以一個月計算」，但被上
    訴人之特別加盟金，履約保證金，原物料抵押款，承租營業
    點押租金等，於簽訂加盟合約時，即一次付清。上訴人此種
    按月平均攤還營業保證金之方式，相較於被上訴人之上揭款
    項須一次付清，顯失公平，依民法第247條之1規定，該部分
    約定無效。上訴人主張依合約，若被上訴人違反本契約之約
    定事項經上訴人開立紅單舉發時，則營業保證金不予退還，
    因被上訴人有偷杯、盜賣之違規情事，業經上訴人公司之稽
    查人員稽核，開立紅單舉發，故保證金不予退還。然上訴人
    所提之稽核單並未經營業人員簽章認同，難認被上訴人有此
    違規行為，且偷杯盜賣之情形係上訴人於93年 5月19日委託
    大千法律事務所發函內容第二點第一款增列之營運注意事項
    ，依前述，上訴人擅加此營運注意事項已屬無效。上訴人之
    主張自乏依據。況紅色舉發單之開立，須違規店家違規情節
    重大，屢勸不聽，始予開立，但上訴人對於被上訴人有何違
    規經屢勸不聽情事，並未能舉證以圓其說。上訴人就此雖謂
    有明細表、照片、收據、舉發單為證及其稽查人員可資傳證
    云云，但上述證據均係上訴人片面所制作，且其所僱稽查人
    員作證，亦難免偏頗，不足為不利於被上訴人之認定。另上
    訴人復主張財產經清點後發現有短缺或不堪使用，則需按該
    資產之市價賠償該部分資產損失，並由貨物抵押款中扣除，
    若有不足則由營業保證金中扣抵乙節。惟上訴人既自承被上
    訴人之生財器具搬回公司無處擺放，迄未清點等情。則此因
    可歸責於上訴人之事由不予清點資產，阻卻保證金返還條件
    之成就，依法應視為條件已成就。是上訴人之抗辯各節，殊
    無足採。其應將被上訴人所繳營業保證金予以退還。
  (六)依約被上訴人應繳之營業保證金為35萬元，被上訴人辛○○
    、癸○○、己○○、庚○○、甲○○等人已依約繳足，而被
    上訴人子○○、壬○○、丙○○、丁○○、乙○○則僅各繳
    10萬元，不足額部分另以如原判決附表所示不動產設定抵押
    權予上訴人，此為上訴人所不爭。至上訴人雖謂被上訴人辛
    ○○與上訴人立下協議書，解除雙方之台中文心店加盟關係
    ，辛○○原繳納之營業保證金10萬元，逕由上訴人沒收，以
    賠償上訴人之損失云云。然本件被上訴人辛○○係請求台中
    四平店之加盟營業保證金35萬元，此有加盟合約書、讓渡書
    影本附卷可證，自與所謂之台中文心店加盟無關，上訴人之
    抗辯，即非可取。是被上訴人請求上訴人退還系爭保證金及
    塗銷如原判決附表所示不動產之抵押權設定登記，洵屬正當
    ，應予准許。
六、綜上所述，被上訴人主張依兩造加盟契約約定，請求上訴人
    應將營業保證金分別返還予彼等，並分別塗銷如原判決附表
    所示之抵押權設定登記，為有理由。原審判命上訴人如數給
    付，於法並無不合。上訴意旨指摘原判決不當，求予廢棄改
    判，為無理由，其上訴應予駁回。
七、本件事證已臻明確，兩造所提其餘攻擊防禦方法及舉證，與
    判決結果不生影響，爰不一一論述。
八、據上論結，本件上訴為無理由，依民事訴訟法第 463條、第
    385 條第1項前段、第449條第1項、第78條，判決如主文。
中　　華　　民　　國　　94　　年　　10　　月　　25　　日
                    民事第五庭審判長法　官  陳滿賢
                                    法　官  朱  樑
                                    法　官  古金男
以上正本係照原本作成。
如對本判決上訴，須於收受判決送達後20日內向本院提出上訴書
狀，其未表明上訴理由者，應於提出上訴後20日內向本院提出上
訴理由書（須按他造人數附具繕本）。
上訴時應提出委任律師為訴訟代理人之委任狀。具有民事訴訟法
第466條之1第1項但書或第2項之情形為訴訟代理人者，另應附具
律師及格證書及釋明委任人與受任人有該條項所定關係之釋明文
書影本。
                                    書記官  王麗英
中　　華　　民　　國　　94　　年　　10　　月　　26　　日
                                        　　　　　　　Ｂ
